# Der Einfluss von Drittvariablen

Bisher haben wir uns damit beschäftigt, den Zusammenhang zwischen zwei Variablen zu beschreiben.
Im folgenden Kapitel soll es weiterhin darum gehen, den Zusammenhang zwischen zwei Variablen zu beschreiben;
darüber hinaus soll es aber darum gehen, diesen Zusammenhang von dem Einfluss einer weiteren Variable (einer Drittvariable) zu bereinigen.

Warum dies wichtig ist, lässt sich anhand des *Simpson-Paradoxes* verdeutlichen, das im folgenden Abschnitt vorgestellt werden soll.

## Das Simpson-Paradox

<!-- Figure captions -->
(ref:cap-simpson-overall)  Der Anteil zugelassener Studierender an der Gesamtzahl der Studienbewerberinnen und -bewerber, getrennt nach *Geschlecht*.

(ref:cap-simpson-splitted) Der Anteil zugelassener Studierender an der Gesamtzahl der Studienbewerberinnen und -bewerber, getrennt nach *Geschlecht* und zulassendem *Department*.



Aggregate data on applicants to graduate school at Berkeley for the six largest departments in 1973 classified by admission and sex.

Originalarbeit: [@bickel_sex_1975]

```{r fig.width = 9, fig.height = 7, fig.cap = "(ref:cap-simpson-overall)"}
library(shinydegs.definitions)
set_shinydegs_theme()

theme <- getOption("shinydegs.theme")
admission <- as.data.frame(datasets::UCBAdmissions)
data <- list()

for(i in 1:nrow(admission)){
  data[[i]] <- data.frame(
    Admit = rep(admission$Admit[i], admission$Freq[i])
    , Gender = rep(admission$Gender[i], admission$Freq[i])
    , Department = rep(admission$Dept[i], admission$Freq[i])
  )
}
data <- dplyr::bind_rows(data)
data$Admitted <- ifelse(data$Admit =="Admitted", 1, 0)
data$id <- 1:nrow(data)

agg <- aggregate(Admitted ~ Gender + id, data = data, FUN = mean)
variable_label(agg) <- c(Admitted = "Anteil zugelassener Bewerber", Gender = "Geschlecht")
levels(agg$Gender) <- c("männlich", "weiblich")
out <- apa_barplot(data = agg, dv = "Admitted", id = "id", factors = "Gender", las = 1, col = c("white", "grey"), args_error_bars = list(lwd = 0))
```



```{r fig.width = 9, fig.height = 7, fig.cap = "(ref:cap-simpson-splitted)"}
agg <- aggregate(Admitted ~ Gender + Department + id, data = data, FUN = mean)
variable_label(agg) <- c(Admitted = "Anteil zugelassener Bewerber", Gender = "Geschlecht", Department = "Department")
levels(agg$Gender) <- c("männlich", "weiblich")
out <- apa_barplot(data = agg, dv = "Admitted", id = "id", factors = c("Department", "Gender"), las = 1, args_error_bars = list(lwd = 0))
```


## Kontrolle von Drittvariablen

In der Realität ist es meist so, dass es nicht nur eine, sondern viele Ursachen für die
beobachtete Ausprägung eines Merkmals gibt (man spricht von *Multi-Determiniertheit*).