# Der Einfluss von Drittvariablen

Bisher haben wir uns damit beschäftigt, den Zusammenhang zwischen zwei Variablen zu beschreiben.
Im folgenden Kapitel soll es weiterhin darum gehen, den Zusammenhang zwischen zwei Variablen zu beschreiben;
darüber hinaus soll es aber darum gehen, diesen Zusammenhang von dem Einfluss einer weiteren Variable (einer Drittvariable) zu bereinigen.

Warum dies wichtig ist, lässt sich anhand des *Simpson-Paradoxes* verdeutlichen, das im folgenden Abschnitt vorgestellt werden soll.

## Das Simpson-Paradox

<!-- -------------------------------------------------------------------------------- -->
<!-- Figure captions -->
(ref:cap-simpson-overall)  Der Anteil zugelassener Studierender an der Gesamtzahl der Studienbewerberinnen und -bewerber, getrennt nach *Geschlecht*.

(ref:cap-simpson-splitted) Der Anteil zugelassener Studierender an der Gesamtzahl der Studienbewerberinnen und -bewerber, getrennt nach *Geschlecht* und zulassendem *Department*.

(ref:cap-simpson-gender-department) Streudiagramm des Anteils zugelassener Bewerberinnen und Bewerber ($y$-Achse) und des Anteils weiblicher Bewerberinnen ($x$-Achse) für die sechs größten Departments der University of California-Berkeley.
<!-- -------------------------------------------------------------------------------- -->


Das Simpson-Paradox stellt eine besondere Form von Zusammenhang dar, bei dem es zunächst so aussieht, dass es einen positiven (oder negativen)
Zusammenhang zwischen einer Prädiktor- und einer Kriteriumsvariable gibt.
Berücksichtigt man jedoch den Einfluss einer weiteren (Prädiktor-)Variable (der *Drittvariable*) auf die Kriteriumsvariable,
dreht sich der Zusammenhang zwischen der ursprünglichen Prädiktor- und der Kriteriumsvariable um.

Für solch eine Situation gibt es einen prominenten Fall:
Im Jahr 1973 wurde die University of California-Berkeley verklagt,
Frauen bei der Zulassung zur Graduate School zu benachteiligen.
Die Daten sprachen zunächst deutlich dafür, dass hier aufgrund des Geschlechts diskriminiert wurde, denn von den Männern wurden 44% der Bewerber zugelassen,
von den Frauen jedoch nur 35%.
Anders ausgedrückt hatten Männer also eine ungefähr 20% höhere Wahrscheinlichkeit zugelassen zu werden als Frauen.
Abbildung \@ref(fig:simpson-overall) zeigt diesen zunächst beobachteten Zusammenhang.


```{r simpson-overall, fig.width = 9, fig.height = 7, fig.cap = "(ref:cap-simpson-overall)"}
library(shinydegs.definitions)
set_shinydegs_theme()

theme <- getOption("shinydegs.theme")
admission <- as.data.frame(datasets::UCBAdmissions)
data <- list()

for(i in 1:nrow(admission)){
  data[[i]] <- data.frame(
    Admit = rep(admission$Admit[i], admission$Freq[i])
    , Gender = rep(admission$Gender[i], admission$Freq[i])
    , Department = rep(admission$Dept[i], admission$Freq[i])
  )
}
data <- dplyr::bind_rows(data)
data$Admitted <- ifelse(data$Admit =="Admitted", 1, 0)
data$id <- 1:nrow(data)

agg <- aggregate(Admitted ~ Gender + id, data = data, FUN = mean)
variable_label(agg) <- c(Admitted = "Anteil zugelassener Bewerber", Gender = "Geschlecht")
levels(agg$Gender) <- c("männlich", "weiblich")
out <- apa_barplot(data = agg, dv = "Admitted", id = "id", factors = "Gender", las = 1, args_error_bars = list(lty = 0), args_rect = theme)
```


Bickel, Hammel und O'Connell [-@bickel_sex_1975] untersuchten dieses Phänomen genauer:
Hierzu betrachteten sie die Zulassungszahlen nicht nur getrennt nach Geschlecht, sondern auch zusätzlich danach,
welches Department der Universität die Bewerber zugelassen hat.
Abbildung \@ref(fig:simpson-splitted) zeigt den jeweiligen Anteil zugelassener Bewerber getrennt nach Geschlecht und Department (für die sechs größten Departments).

```{r simpson-splitted, fig.width = 9, fig.height = 7, fig.cap = "(ref:cap-simpson-splitted)"}
agg <- aggregate(Admitted ~ Gender + Department + id, data = data, FUN = mean)
variable_label(agg) <- c(Admitted = "Anteil zugelassener Bewerber", Gender = "Geschlecht", Department = "Department")
levels(agg$Gender) <- c("männlich", "weiblich")
out <- apa_barplot(
  data = agg
  , dv = "Admitted"
  , id = "id"
  , factors = c("Department", "Gender")
  , las = 1
  , dispersion = 
  , args_error_bars = list(lty = 0)
  , args_rect = list(col = c("seagreen4", "indianred3"), border = "white")
  , args_legend = list(fill = c("seagreen4", "indianred3"), border = "white")
)
```

Man kann erkennen, dass es offenbar innerhalb jedes Departments kaum Unterschiede bzgl. des Anteils zugelassener
Bewerber gibt, Frauen und Männer also ungefähr die gleiche Wahrscheinlichkeit hatten, zugelassen zu werden.
Die Autoren fanden sogar einen sehr kleinen Effekt, dass Frauen geringfügig "bevorzugt" wurden -- 
die Richtung des Zusammenhangs dreht sich um, es handelt sich also um 
einen Fall von Simpsons Paradox.

Aber wie erklären die Autoren, dass sich der ursprünglich beobachtete Effekt umkehrt, wenn man die Daten der
unterschiedlichen Departments getrennt betrachtet?
Betrachten wir noch einmal Abbildung \@ref(fig:simpson-splitted):
Auch wenn sich die Balken zwischen Männern und Frauen kaum unterscheiden, ist es doch offensichtlich, dass die Departments (unabhängig vom Geschlecht) sehr unterschiedlich große Anteile an Bewerbern zulassen. So ist es z.B. viel leichter, in Department A zugelassen zu werden als in Department F.
Zusätzlich hierzu muss man berücksichtigen, dass sich Männer und Frauen unterschiedlich häufig in den unterschiedlichen Departments beworben haben,
nämlich Frauen häufiger in den "schweren" und Männer häufiger in den "leichten" Departments.
Diesen Zusammenhang zeigt Abbildung \@ref(fig:simpson-gender-department).

```{r simpson-gender-department, fig.width = 9, fig.height =7, fig.cap = "(ref:cap-simpson-gender-department)"}
data$female <- ifelse(data$Gender=="Female", 1, 0)

agg <- aggregate(formula = cbind(female, Admitted) ~ Department, data = data, FUN = mean)
variable_label(agg) <- c(female = "Anteil weiblicher Bewerber", Admitted = "Anteil zugelassener Bewerber")
mod <- plot_bivariate(x = agg$female, y = agg$Admitted, xlim = c(0, 1), ylim = c(0, 1))
text(x = agg$female + .025, y = agg$Admitted + .025, col = "skyblue4", labels = agg$Department)
```

Zusammenfassend war es also nicht so, dass die Universität im Rahmen des Zulassungsverfahrens Frauen benachteiligte. Die unterschiedlichen Fächerpräferenzen von Männern und Frauen und die unterschiedlichen Zulassungsquoten der Fächer (Departments) führte jedoch dazu, dass Frauen eine geringere Wahrscheinlichkeit hatten, zugelassen zu werden.
Bickel, Hammel und O'Connell [-@bickel_sex_1975] machen aber auch deutlich, dass dies nicht bedeutet, dass die Welt diskriminierungsfrei ist: Vielmehr lässt sich einerseits die Frage stellen, (1) warum überhaupt Männer und Frauen unterschiedliche Fächerpräferenzen haben und (2) warum in den von Frauen bevorzugten Fächern offenbar pro Bewerber weniger Studienplätze zur Verfügung stehen:

> Women are shunted by their socialization and education toward fields of graduate study that are generally more crowded, less productive of completed degrees, and less well funded, and that frequently offer poorer professional employment prospects.




<!-- Statistics is a broad discipline that encompasses areas ranging from data aquisition and analysis to modeling complex phenomena to the science of decision making under uncertainty. -->
<!-- Aggregate data on applicants to graduate school at Berkeley for the six largest departments in 1973 classified by admission and sex. -->


## Kontrolle von Drittvariablen

Wir haben am Beispiel des Simpson-Paradoxes gesehen, dass der Zusammenhang zwischen zwei Variablen
(im Beispiel Geschlecht und Zulassung zur Universität) durch den Einfluss einer Drittvariable (zulassendes Department)
verändert bzw. sogar verkehrt wurde.
In der Realität ist es aber meist so, dass es nicht nur eine, sondern viele Ursachen für die
beobachtete Ausprägung eines Merkmals gibt (man spricht von *Multi-Determiniertheit*).
Das bedeutet auch, dass es immer viele potentielle Drittvariablen gibt, die den Zusammenhang zwischen zwei Variablen,
für die wir uns interessieren, verschleiern, verkehren, oder verstärken können.

Gehen wir aber davon aus, dass es sehr viele Einflüsse gibt, die einen Einfluss auf unsere Kriteriumsvariable haben, müssen wir uns die Frage stellen, wie wir sicherstellen können, dass wir alle möglichen Drittvariablen erfassen und ggf. kontrollieren können.
Anders ausgedrückt, wir stehen wieder einmal vor dem Problem, einen möglichen Fehler im wissenschaftlichen Erkenntnisprozess zu begehen, nämlich den *Fehler nicht berücksichtigter Drittvariablen*.
Unterschiedliche Forschungsansätze haben unterschiedliche Strategien entwickelt, mit diesem Problem umzugehen, von denen wir zwei vorstellen werden.

*Experimenteller Ansatz*. Eine elegante Art, mit diesem Problem umzugehen, ist die experimentelle Methode.
Bei diesem Forschungsansatz versucht man, alle möglichen Einflussgrößen (alle möglichen Drittvariablen), für die man sich nicht interessiert, (1) *konstant* zu halten oder (2) durch *zufälliges* Zuordnen von Untersuchungsobjekten zu experimentelle Bedingungen dafür zu sorgen, dass sich die Ausprägungen nicht kontrollierter Drittvariablen gleichermaßen auf die Bedingungen verteilen. Der Forscher muss nun aber die Variation der Prädiktorvariable (man spricht auch von der Unabhängigen Variablen) herstellen, was er durch eine experimentelle Manipulation erzeugt.
Will ein Forscher z.B. den Einfluss von gewalthaltigen Computerspielen auf aggressives Verhalten untersuchen, könnte er Untersuchungsteilnehmer zufällig zwei Gruppen zuordnen; die eine Gruppe spielt für eine halbe Stunde ein gewalthaltiges Spiel (z.B. einen Ego-Shooter), die andere Gruppe ein nicht gewalthaltiges Spiel (das ist die experimentelle Manipulation). Beide Gruppen nehmen anschließend an einem Test teil, der das Ausmaß aggressiven Verhaltens erfassen soll. Unterscheiden sich die beiden Gruppen hinsichtlich ihres aggressiven Verhaltens in dem Test, kann man relativ sicher sagen, dass das Spielen des gewalthaltigen Spiels diesen Effekt verursacht hat.

Solch eine experimentelle Manipulation ist aber für viele Prädiktoren (= unabhängige Variablen) nicht möglich; interessiert man sich z.B. für den Zusammenhang zwischen Intelligenz und dem späteren Berufserfolg, kann man nicht die Intelligenz der Untersuchungsteilnehmer "manipulieren", also gezielt verändern. Vielmehr ist man darauf angewiesen, die natürliche Variation dieses Merkmals zu messen und mit der interessierenden Variable in Beziehung zu setzen.
Ein solches Vorgehen ist im Rahmen des korrelativen Forschungsansatzes möglich.

*Korrelativer Ansatz*. Der korrelative Ansatz ist dazu geeignet, die natürliche Variation eines Prädiktors (z.B. Intelligenz) zu erfassen und mit der natürlichen Variation in einem Kriterium (z.B. Zulassung zum Studiengang) in Zusammenhang zu setzen. Um den Einfluss von Drittvariablen zu elimieren oder zumindest zu minimieren, muss man diese dann miterheben und *statistisch kontrollieren*.
Die statistische Kontrolle von Drittvariablen ist z.B. im Rahmen der Regression möglich, indem man sie als weitere Prädiktorvariablen in die Regressionsgleichung mit aufnimmt.

Die Grenzen dieses Ansatzes liegen aber ebenfalls auf der Hand: Erstens ist schwierig bis unmöglich abzuschätzen welche Gesamtheit von Merkmalen als mögliche zu berücksichtigende Drittvariablen mit erhoben werden müssen -- es bleibt immer das Risiko, an eine wichtige Drittvariable nicht gedacht zu haben und sie deshalb nicht miterhoben und statistisch kontrolliert zu haben. Zweitens muss man berücksichtigen, dass man zwar alle Drittvariablen, die einen "störenden" Einfluss auf den interessierenden Zusammenhang haben, statistisch kontrolliert, jedoch keine Variable (bzw. kein Merkmal), das den Zusammenhang nicht stört, sondern erst *vermittelt*: Ein Beispiel hierfür wäre z.B. eine Variable, die die Menge an aggressiven Gedanken nach dem Videospielen misst -- nähmen wir einmal an, dass aggressive Gedanken den Zusammenhang zwischen Videospielen und aggressivem verhalten vermittet, dann würde, wenn man diesen vermittelnden Einfluss "rausrechnet", auch der Zusammenhang zwischen gewalthaltigen Videospielen und aggressivem Verhalten verschwinden. Das mag interessant sein, könnte aber auch den interessanten Zusammenhang zwischen Videospiel und Verhalten verschleiern.
Drittens kann es sein, dass wir ein Merkmal zwar miterheben und statistisch kontrollieren; erinnern wir uns aber daran, dass praktische jede Messung mit einem bestimmten Messfehler behaftet ist und manche Merkmale gar nicht direkt sondern nur indirekt messbar sind, besteht auch das Problem, dass wir denken, den Einfluss eines Merkmals statistisch zu kontrollieren, aber aufgrund unseres Messfehlers messen wir das Merkmal so schlecht, dass wir seinen Einfluss nicht vollständig statistisch kontrollieren können.

## Aufgaben {-}

1. Überlegt in 2er- oder 3er-Gruppen, ob Euch weitere Beispiele einfallen, bei denen eine Drittvariable ggf. den Zusammenhang zwischen zwei Variablen künstlich vergrößert oder verkleinert.
2. Weshalb ist Multi-Determiniertheit ein größeres Problem für den korrelativen als für den experimentellen Ansatz?
3. Welche Maßnahmen könnt Ihr Euch vorstellen, um im Rahmen eines korrelativen Forschungsansatzes möglichst interpretierbare Ergebnisse zu liefern? was wären Eure Qualitätskriterien für eine solche Studie?
4. Überlegt Euch jeweils vier Forschungsbereiche, in denen Ihr eher einen korrelativen bzw. eher einen experimentellen Ansatz als angemessen betrachtet. Begründet Eure Antwort.
