# Lösungen {-}

## Kapitel 1: Messen {-}

Überlegt in 2er- oder 3er-Gruppen, welches Skalenniveau die folgenden Variablen aufweisen:

a) Die Verzehrmenge eines Lebensmittels, gemessen in Gramm;
b) das Studienfach eines Untersuchungsteilnehmers;
c) das Vorliegen einer koronaren Herzkrankheit in den Abstufungen "keine", "leicht", "mittelgradig", "schwer".

Die Verzehrmenge eines Lebensmittels, gemessen in Gramm, weist Verhältnisskalenniveau auf.
Die Relation *Gleichheit/Verschiedenheit* ist erhalten, denn $1~g$ ist etwas anderes als $2~g$, aber $1~g$ ist immer das gleiche.
Die Relation *Ordnung* ist erhalten, denn $1~g$ ist weniger als $2~g$ ist weniger als $3~g$.
Die Relation *Größe der Verschiedenheit* ist erhalten, denn der Unterschied zwischen $1~g$ und $2~g$ ist genauso groß wie der Unterschied zwischen $2~g$ und $3~g$.
Die Relation *Verhältnis der Merkmalsausprägung* ist erhalten, $2~g$ sind doppelt so schwer wie $1~g$ und $4~g$ sind doppelt so schwer wie $2~g$.
Die Relation *absoluter Werte* ist nicht gegeben, denn die Masse eines Gramms ist willkürlich geählt, man hätte genauso gut eine größere oder kleinere Masse festlegen können.
<!-- (*Übrigens*: Ein Meter entspricht genau der Strecke, die Licht in $\frac{1}{299{,}792{,}458} s$ im Vakuum zurücklegt.) -->
Da alle Relationen außer der Relation absoluter Werte gegeben sind, ist Verhältnisskalenniveau gegeben.

Das Studienfach eines Untersuchungsteilnehmers weist Nominalskalenniveau auf.
Die Relation *Gleichheit/Verschiedenheit* ist erhalten, denn zwei Personen, die hier den gleichen Wert haben, studieren auch das gleiche Studienfach;
zwei Personen, die unterschiedliche Werte haben, werden auch unterschiedliche Fächer studieren.
Die Relation *Ordnung* ist nicht erhalten, denn man kann Studienfächer nicht sinnvoll in eine Reihenfolge bringen und sagen, dass der eine Teilnehmer "mehr" oder "weniger" studiert.
Auch alle weiteren Relationen sind nicht erhalten.

Das Vorliegen einer koronaren Herzkrankheit in den Abstufungen "keine", "leicht", "mittelgradig", "schwer" weist Ordinalskalenniveau auf.
Die Relation *Gleichheit/Verschiedenheit* ist erhalten, denn "keine" bedeutet etwas anderes als "leicht", etc., und zwei Merkmalsträger mit einer "leichten" KHK haben ungefähr gleich starke Symptome.
Die Relation *Ordnung* ist erhalten, denn jemand mit einer mittelgradigen KHK hat stärkere oder mehr Symptome als jemand mit einer leichten KHK, etc
Die Relation *Größe der Verschiedenheit* ist nicht erhalten, denn der Unteschied zwischen keiner und einer leichten KHK ist etwas anderes als der Unterschied zwischen einer leichten und einer mittelgradigen KHK.
Die Relation *Verhältnis der Merkmalsausprägung* ist ebenfalls nicht erhalten; es macht keinen Sinn zu sagen, dass jemand mit einer mittelgradigen KHK eine "doppelt" so starke KHK wie jemand mit einer leichten KHK hat.
Die Relation *absoluter Werte* ist ebenfalls nicht erhalten, denn die Abstufungen sind willkürlich gewählt.

<!--
Das metrische System weist Verhältnisskalenniveau auf:
Die Relation *Gleichheit/Verschiedenheit* ist erhalten, denn $1~m$ ist etwas anderes als $2~m$, aber $1~m$ ist immer das gleiche.
Die Relation *Ordnung* ist erhalten, denn $1~m$ ist kürzer als $2~m$ ist kürzer als $3~m$.
Die Relation *Größe der Verschiedenheit* ist erhalten, denn der Unterschied zwischen $1~m$ und $2~m$ ist genauso groß wie der Unterschied zwischen $2~m$ und $3~m$.
Die Relation *Verhältnis der Merkmalsausprägung* ist erhalten, $2~m$ sind doppelt so lang wie $1~m$ und $4~m$ sind doppelt so lang wie $2~m$.
Die Relation *absoluter Werte* ist nicht gegeben, denn die Länge eines Meters ist willkürlich gewählt, man hätte genauso gut eine kürzere oder längere Länge festlegen können. (*Übrigens*: Ein Meter entspricht genau der Strecke, die Licht in $\frac{1}{299{,}792{,}458} s$ im Vakuum zurücklegt.)
Da alle Relationen außer der Relation absoluter Werte gegeben sind, ist Verhältnisskalenniveau gegeben.

Die Nummern der Straßenbahnen der KVB weisen *bestenfalls* Nominalskalenniveau auf:
Es ist vermutlich so gedacht, dass die Nummer die gefahrene Strecke anzeigen soll, das ist auch häufig der Fall.
Unterschiedlich Nummern bezeichnen unterschiedliche Strecken,
gleiche Nummern bezeichnen oft, aber nicht immer die gleiche Strecke:
Gelegentlich fährt eine Linie 1 z.B. nicht zur Endhaltestelle Bensberg, sondern zur Endhaltestelle Zündorf.
Man kann also nicht davon ausgehen, dass zwei Straßenbahnen mit der gleichen Nummer auch die gleiche Strecke fahren.

Über Schulnoten lässt sich immer wieder gut streiten.
Ist die Benotung fair, ist
die Relation von *Gleichheit/Verschiedenheit* erhalten, denn zwei unterschiedliche Schulleistungen sollten sich auch in unterschiedlichen Noten niederschlagen.
Ungefähr gleiche Leistungen werden auch gleich benotet.
Die Relation der *Ordnung* ist ebenfalls erhalten, denn eine 1 ist besser als eine 2 ist besser als eine 3.
Die Relation der *Größe der Verschiedenheit* ist aber vermutlich meist selbst bei den besten und bemühtesten Lehrern nicht gegeben:
Oft ist es der Leistungsunterschied zwischen einer 1 und einer 2 eben doch nicht genauso groß wie der Unterschied zwischen einer 2 und einer 3.
Deshalb kann man sagen, dass Schulnoten *Ordninalskalenniveau* aufweisen.
(Wir werden später sehen, warum es dann auch eigentlich nicht geschickt ist, eine "Durchschnittsnote" zu berechnen.)

Postleitzahlen weisen *Nominalskalenniveau* auf:
Nur die Relation von *Gleichheit/Verschiedenheit* ist erhalten: Unterschiedliche Zahlen bedeuten unterschiedliche Postleitzahlenbereiche (z.B. Stadtteile), gleiche Postleitzahlen bedeuten, dass es auch der gleiche Postleitzahlenbereicht ist.
Die Relation der *Ordnung* ist schon nicht mehr wirklich gegeben: Zwar kann man eine grobe Ordnung nach Regionen feststellen, diese ist aber sehr unsystematisch.
-->

## Kapitel 2: Beschreiben und Zusammenfassen {-}

1. Zeichnet ein Histogramm der Variable *Alter* in der folgenden Tabelle.

```{r fig.width = 7, fig.height = 6, fig.align='center'}
hist(
  psychoclass$Alter
  , breaks = seq(18, 45, 1)
  , border = getOption("shinydegs.theme")$border
  , col = getOption("shinydegs.theme")$col
  , xlab = "Alter in Jahren"
  , ylab = "Häufigkeit"
  , main = ""
  , axes = FALSE
)
axis(side = 1, at = seq(18, 45, 1), label = seq(18, 45, 1), cex = .75)
axis(side = 2, las = 1)
```

2. Zeichnet ein Histogramm der Variable *Alter* aus der vorigen Aufgabe. Zeichnet dieses Mal jedoch eine sekundäre Häufigkeitsverteilung, beginnend mit der Kategorie "18-21 Jahre".

```{r fig.width = 7, fig.height = 6, fig.align='center'}
hist(
  psychoclass$Alter
  , breaks = seq(18, 45, 3)
  , border = getOption("shinydegs.theme")$border
  , col = getOption("shinydegs.theme")$col
  , xlab = "Alter in Jahren (kategorisiert)"
  , ylab = "Häufigkeit"
  , main = ""
  , axes = FALSE
)
axis(side = 1, at = seq(18, 45, 3), label = seq(18, 45, 3))
axis(side = 2, las = 1)
```

3. Berechnet den Modus der Variable *Geschlecht* aus Aufgabe 1.

$\textit{Mo}=$ "weiblich"

4. Berechnet den Mittelwert der Variable *Alter* aus Aufgabe 1.

```{r}
calculated_mean <- papaja::printnum(mean(psychoclass$Alter), digits = 2, gt1 = T)
```

`r paste0("$M =", calculated_mean, "$")`

5. Erläutert, warum es nicht sinnvoll ist, den Median der Variable *Geschlecht* zu berechnen.

Es ist nicht sinnvoll, den Median von Geschlecht zu berechnen, da sich die Merkmalsausprägungen (weiblich vs. männlich) in keine sinnvolle Ordnung bringen lassen.
Entsprechend weist die Variable Geschlecht nur Nominalskalenniveau auf.

<!-- # Literatur -->
`r if (knitr:::is_html_output()) '# Literatur {-}'`
